臺灣高等法院刑事判決
110年度上易字第844號
上  訴  人  臺灣基隆地方檢察署檢察官
被      告  張士良



上列上訴人因被告違反毒品危害防制條例案件，不服臺灣基隆地
方法院110年度易字第122號，中華民國110年2月26日第一審判決
（聲請簡易判決處刑案號：臺灣基隆地方檢察署109年度毒偵字
第1751號），提起上訴，本院判決如下：
    主  文
上訴駁回。               
    理  由
一、本件聲請簡易判決處刑意旨略以：被告張士良前因施用毒品
    案件，經觀察、勒戒後，認無繼續施用毒品之傾向，已於民
    國87年12月16日執行完畢釋放，並由臺灣桃園地方法院檢察
    署（現已改制為臺灣桃園地方檢察署）檢察官以87年度偵字
    第17553號為不起訴處分確定。復因施用毒品案件，經觀察
    、勒戒後，認有繼續施用毒品之傾向，經先依法院裁定令入
    戒治處所施以強制戒治，已於89年5月10日強制戒治期滿。
    又因施用毒品案件，經臺灣基隆地方法院以100年度訴字第3
    71號判決判處應執行有期徒刑8月確定，嗣與其另犯之竊盜
    、施用毒品等罪，經合併定應執行有期徒刑5年10月確定，
    於105年10月4日縮短刑期假釋並付保護管束出監，已於107
    年3月5日保護管束期滿，未撤銷假釋而執行完畢。再因施用
    毒品案件，經臺灣新竹地方檢察署檢察官以108年度毒偵字
    第1496號為附命完成戒癮治療之緩起訴處分確定，惟於緩起
    訴處分期間内因違背預防再犯所為之必要命令，經同署檢察
    官以108年度撤緩字第446號撤銷該緩起訴處分，並以109年
    度撤緩毒偵字第39號聲請簡易判決處刑後，嗣經臺灣新竹地
    方法院以109年度竹簡字第403號判決判處有期徒刑4月確定
    。詎其猶不知悔改，復基於施用第二級毒品甲基安非他命之
    犯意，於109年10月20日18時許，在基隆市中山區中和路某
    朋友不詳住處，以將甲基安非他命置入玻璃球吸食器内後加
    熱燒烤，吸食其所產生煙霧之方式，施用甲基安非他命1次
    。因認被告涉犯毒品危害防制條例第10條第2項之施用第二
    級毒品罪嫌等語。
二、原判決意旨略以：被告張士良前因施用毒品案件，經觀察、
    勒戒後，認無繼續施用毒品之傾向，於87年12月16日執行完
    畢釋放，並由臺灣桃園地方檢察署檢察官以87年度偵字第17
    553號為不起訴處分確定；復因施用毒品案件，經觀察、勒
    戒後，認有繼續施用毒品之傾向，再經強制戒治後，於89年
    5月10日期滿執行完畢，刑案部分，並經臺灣桃園地方法院
    以88年度桃簡字第558號判決判處有期徒刑4月確定；再犯施
    用毒品案件，經觀察、勒戒後，認有繼續施用毒品之傾向，
    再經強制戒治後，於91年7月3日停止戒治出所，所餘戒治期
    間付保護管束，於91年10月7日期滿執行完畢，刑案部分，
    並經臺灣桃園地方法院以90年度易字第2758號判決判處有期
    徒刑8月確定；再因施用毒品案件，分別經臺灣新竹地方檢
    察署檢察官以①107年度毒偵字第2723號為附命完成戒癮治療
    之緩起訴處分確定（緩起訴期間108年1月24日至109年7月23
    日）、②108年度毒偵字第879號為附命完成戒癮治療之緩起
    訴處分確定（緩起訴期間108年7月4日至110年1月3日）、③1
    08年度毒偵字第1496、1508號為附命完成戒癮治療之緩起訴
    處分確定（緩起訴期間108年9月26日至110年3月25日），嗣
    因其於緩起訴期間內，未依規定報到驗尿而違背緩起訴應遵
    守之事項，遭檢察官於108年12月13日分別以108年度撤緩字
    第442號、108年度撤緩字第445號、108年度撤緩字第446號
    撤銷前揭緩起訴處分確定，均未完成戒癮治療；此外，被告
    雖另有施用毒品犯行，然均係經起訴判處罪刑，未曾受有觀
    察、勒戒或強制戒治處分等情，有本院被告前案紀錄表、矯
    正簡表、108年度撤緩字第442號撤銷緩起訴處分書、108年
    度撤緩字第445號撤銷緩起訴處分書、108年度撤緩字第446
    號撤銷緩起訴處分書在卷可查。而被告前揭3次附命完成戒
    癮治療之緩起訴處分，均未完成戒癮治療，自與觀察、勒戒
    等處遇執行完畢有別，不得認定事實上已接受等同「觀察、
    勒戒或強制戒治」之處遇，是本件被告如成立施用第二級毒
    品罪，距最近1次觀察、勒戒或強制戒治執行完畢釋放，已
    逾3年，依前開說明，應由檢察官基於一次性之整體規劃而
    重啟處遇程序，視被告個案情形，是否適合「觀察、勒戒或
    強制戒治」或給予「附命完成戒癮治療緩起訴處分」之機會
    ，檢察官逕予聲請簡易判決處刑，法院無從替代檢察官為上
    開合義務性之裁量處遇，應認本件起訴程序違背規定，且無
    從補正，而本件有刑事訴訟法第451條之1第4項但書所列不
    宜逕以簡易判決處刑之事由，爰職權改依通常程序進行審理
    ，不經言詞辯論，諭知不受理判決等語。　
三、檢察官上訴意旨略以：109年1月15日修正之毒品危害防制條
    例第24條第1項、第2項尚未公告實施，就第2項規定之情形
    自應適用修正前規定，即前項緩起訴處分，經撤銷者，檢察
    官應依法追訴。又毒品危害防制條例於97年4月30日修正後
    ，對於進入司法程序之戒癮治療方式，採取「觀察、勒戒或
    強制戒治」（下稱觀察、勒戒等處遇）及「附命緩起訴」雙
    執制，其目的在給予施用第一級、第二級毒品者戒毒自新機
    會。被告既同意參加戒癮治療，由檢察官採行「附命緩起訴
    」方式，此後「附命緩起訴」經撤銷，自不能再改採觀察、
    勒戒等處遇方式，重啟處遇程序。是修正前毒品條例第24條
    乃一般刑事訴訟程序之例外規定，屬刑事訴訟法第1條第1項
    規定之「其他法律所定之訴訟程序」。該第24條第2項規定
    「前項（第1項）緩起訴處分，經撤銷者，檢察官應依法追
    訴」，已明示施用第一級、第二級毒品案件於撤銷缓起訴處
    分後之法律效果為「依法追訴」（參照同條例第23條第2項
    所定之「依法追訴」，係指起訴），此乃因被告事實上已接
    受等同「觀察、勒戒」之處遇，惟其竟未能履行該條件，自
    應於撤銷緩起訴處分後就前案依法起訴，而無再次聲請法院
    裁定觀察、勒戒之必要，法院自得判處罪刑(最高法院104年
    度台非字第23號等判決要旨參照）。本案被告張士良前因施
    用毒品犯行，經臺灣新竹地方檢察署檢察官先後以107年度
    毒偵字第2723號、108年度毒偵字第879號、108年度毒偵字
    第1496、1508號為緩起訴處分確定，有被告之全國刑案資料
    查註表在卷可稽，被告於緩起訴處分確定後3年以内再犯本
    罪，依前揭法條規定及最高法院判決要旨，自應依法起訴，
    原起訴程序應無違背規定之處。綜上所述，原判決用法尚嫌
    未洽，爰提起上訴，請將原判決撤銷，更為適當合法之判決
    云云。
四、按起訴之程式違背規定者，應諭知不受理之判決，並得不經
    言詞辯論為之，刑事訴訟法第303條第1款、第307條分別定
    有明文。而施用第一、二級毒品為犯罪行為，毒品危害防制
    條例第10條設有處罰規定，施用第一、二級毒品者，本應科
    以刑罰。惟毒品危害防制條例於87年修訂施行後，對於施用
    毒品者肯認具有「病患性犯人」之特質，基於刑事政策，對
    合於一定條件之施用者，依同條例第20條之規定，施以觀察
    、勒戒及強制戒治之保安處分，嗣於97年4月30日修正公布
    第24條，同年10月30日施行後，對於犯施用第一、二級毒品
    罪者，進入司法程序之戒癮治療方式，係採取第20條第1項
    、第2項規定「觀察、勒戒或強制戒治」及第24條第1 項所
    定「附命完成戒癮治療之緩起訴處分」（下稱「附命緩起訴
    」）雙軌制。該條例於109年1月15日又修正公布第20條第3
    項及第23條第2項，同年7月15日施行，依同條例第35條之1
    第1、2款規定，犯第10條之罪者，不論其行為係在新法施行
    生效前或施行生效後所為，均應依新法規定處理。而依修正
    之同條例第20條第3項規定，犯第10條之罪於觀察、勒戒或
    強制戒治執行完畢釋放後，3年後再犯者，適用同條第1、2
    項（即應先觀察勒戒或強制戒治）之規定，法條規定既以「
    觀察、勒戒或強制戒治執行完畢釋放」作為起算之基準時點
    ，若觀察、勒戒等處遇尚未執行完畢，即無從起算該「3年
    」期間。而過去實務雖以「附命緩起訴」後，5年內（新法
    修正為3年）再犯施用第一、二級毒品者，因事實上已接受
    等同「觀察、勒戒」處遇，依毒品危害防制條例第23條第2
    項之相同法理，逕行提起公訴，無重為觀察、勒戒必要（最
    高法院104年度第2次刑事庭會議）。但行為人雖經檢察官為
    「附命緩起訴」，若未完成戒癮治療，即難與已接受「觀察
    、勒戒或強制戒治『執行完畢』」之處遇等同視之（最高法院
    109年度台非字第76、77號判決意旨參照）。次按毒品危害
    防制條例第20條第3項規定，犯第10條之罪於觀察、勒戒或
    強制戒治執行完畢釋放後，3年後再犯者，應適用同條第1、
    2項之規定。且此所謂「3年後再犯」，只要本次再犯（不論
    修正施行前、後）距最近1次觀察、勒戒或強制戒治執行完
    畢釋放，已逾3年者，即該當之，不因其間有無犯第10條之
    罪經起訴、判刑或執行而受影響（最高法院109年度台上大
    字第3826號裁定參照）。
五、經查：
　㈠被告張士良前因施用毒品行為，經臺灣新竹地方檢察署檢察
    官以107年度毒偵字第2723號、108年度毒偵字第879號、108
    年度毒偵字第1496號及第1508號為附命完成戒癮治療之緩起
    訴處分確定，嗣因被告未依規定報到採尿檢驗，履行未完成
    ，經同署檢察官以108年度撤緩字第442號、第445號、第446
    號撤銷上開附命緩起訴確定，有前揭緩起訴處分書及撤銷緩
    起訴處分書（見易字第122號卷第53至66頁）、全國施用毒
    品案件紀錄表（見毒偵字第1751號卷第99至100頁）、本院
    被告前案紀錄表第27至29頁可參。則依上開說明，被告於本
    案附命緩起訴既因履行未完成而撤銷，尚難以等同曾受「觀
    察、勒戒或強制戒治」執行完畢視之。又被告前因施用毒品
    案件，經強制戒治後，於91年7月3日停止處分出監，至91年
    10月7日期滿執行完畢，有本院被告前案紀錄表第36頁可稽
    。而檢察官起訴認為被告本件施用第二級毒品之時點，係10
    9年10月20日18時許，距其最近1次犯施用毒品經強制戒治執
    行完畢之91年10月7日，期間已逾3年，核屬毒品危害防制條
    例第20條第3項所規定之「3年後再犯」，不因被告於其間有
    如公訴意旨所指之觸犯施用毒品罪，經起訴、判刑或執行而
    受影響。
  ㈡檢察官雖執前詞提起上訴，惟被告本案所受附命緩起訴既經
    撤銷，其戒癮治療並未完成，自無從解為等同觀察、勒戒等
    處遇已執行完畢，是上訴意旨以被告於緩起訴處分確定後3
    年以内再犯本罪，應依法起訴云云，並非可採。本案係於新
    法施行後之110年2月18日繫屬於第一審法院（見基簡字第19
    1號卷第3頁），即應依新法規定處理，本件起訴程式違背規
    定，原審逕為不受理之判決，並無違誤。檢察官上訴指摘原
    判決不當，為無理由，爰不經言詞辯論，予以駁回。
據上論斷，應依刑事訴訟法第368條、第372條，判決如主文。
中　　華　　民　　國　　110 　年　　4 　　月　　21　　日
　　　　　　      刑事第七庭  審判長法　官  孫惠琳
　　　　　　　　　　　　　　　　　  法　官  王惟琪
　　　　　　　　　　　　　　　　　  法　官  連雅婷
以上正本證明與原本無異。
不得上訴。
                                    書記官  潘文賢
中　　華　　民　　國　　110 　年　　4 　　月　　22　　日